臺灣高等法院臺南分院刑事判決　 96年度交上更(一)字第490號
上　訴　人　臺灣嘉義地方法院檢察署檢察官
被　　　告　乙○○
選任辯護人　蔡碧仲　律師
　　　　　　張宗存　律師
上列上訴人因被告公共危險案件，不服臺灣嘉義地方法院九十五
年交訴字第六十五號中華民國九十五年十一月十四日第一審判決
（起訴案號：臺灣嘉義地方法院檢察署九十五年偵字第四八八四
號），提起上訴，判決後經最高法院發回，本院判決如下：
    主  文
原判決撤銷。
乙○○駕駛動力交通工具肇事，致人受傷而逃逸，處有期徒刑陸
月，減為有期徒刑參月，如易科罰金，以參佰元即新台幣玖佰元
折算壹日。
    事  實
一、緣乙○○於民國（下同）九十五年五月六日下午一時五分許
    ，駕駛RFJ─035號輕型機車，沿嘉義市○○路由東往西方向
    行駛，途經嘉義市○○路與文化路口時，理應注意除行駛於
    單行道或指定行駛於左側車道外，在未劃標線道路，應靠右
    行駛，且依當時天候、路況良好，並無不能注意情事，竟疏
    未注意，逆向靠左行駛，適有甲○○駕駛UJ8─800號機車駛
    來，閃避不及，二車發生碰撞，造成甲○○受有左肩、左小
    腿挫傷合併皮下血腫之傷害（過失傷害部分，業經被害人甲
    ○○撤回告訴，由臺灣嘉義地方法院檢察署檢察官另為不起
    訴處分）。詎乙○○於肇事後，竟未採取任何救護措施，亦
    未留下聯絡方式，反而騎乘上開輕型機車逃逸。嗣因甲○○
    記下乙○○上開機車車號，始報警查獲。
二、案經嘉義市警察局第二分局報請臺灣嘉義地方法院檢察署檢
    察官偵查起訴。
    理  由
一、訊據被告乙○○坦承騎乘機車於上揭時地，因其逆向行駛，
    而與被害人甲○○所騎乘機車發生碰撞等情，惟辯稱：因認
    被害人未受有傷害，始離去現場云云。惟查：
  (一)本件事故發生地點係在嘉義市○○路、光華路與文化路交接
  　處圓環，該圓環有指定單一行向，事故發生時，被告所騎機
    車係逆向行駛於圓環上，由公明路往文化路方向行進，被害
    人騎乘機車則順向行駛於圓環上，被告與被害人發生擦撞之
    事實，業據證人即被害人甲○○證述明確，亦為被告供認無
    訛，並有道路交通事故現場圖暨調查報告表(一)(二)、車輛照片
    五紙在卷可稽（詳警卷七至十三頁）。被告自白，核與真實
    相符。又被害人於本件車禍發生後，至陽明醫院就診，經診
    斷受有左肩、左小腿挫傷合併皮下血腫等傷害，業經被害人
    供明，並有診斷證明書在卷可參（詳警卷六頁），而該紙診
    斷證明書係案外人陳志宏醫師所開具，其與被告、被害人間
    並無何特殊情仇，自無甘冒刑責，而偽開傷單之理！且綜觀
    全卷亦乏被害人係事後製造傷勢證據，堪認上開診斷證明書
    實在。是被害人於本件車禍事故中受有傷害等情，亦堪認定
    。
  (二)按刑法第一百八十五條之四駕駛動力交通工具，肇事致人死
    傷逃逸罪，係以處罰肇事後逃逸之駕駛人為目的，俾促使駕
    駛人於肇事後，能對被害人即時救護，以減少死傷，是該罪
    成立，祇以行為人有駕駛動力交通工具肇事，致人死傷而逃
    逸事實為已足，至行為人肇事原因如何，則非所問（最高法
    院九十三年台上五五九九、八十九年台上二一五七號刑事判
    決參照）。準此該罪立法目的，係為維護交通安全，減少被
    害人死傷，促使駕駛人於肇事後，能對被害人即時救護，而
    不得擅自離去為是。又本件業據被告自承：我起來後（指二
    車碰撞後），我機車倒地，我趴在地上，因我逆向是我不對
    ，所以我被撞應該，我起來後，我還看她的身體、機車狀況
    ，我自認倒楣，我看她人好好的，所以我說我們各自負責，
    我詢問過她，她沒有回答我的話，我以為她默許，所以才離
    去，我自己講完話，看她沒講話，也沒叫我留下來，我就離
    去等語（詳交簡卷二二至二三頁，本院上訴審卷三一至三六
    頁）。從而本件被告於上開時地，與被害人甲○○騎乘機車
    發生碰撞，肇致本件事故，既為被告所明知，則以一般生活
    經驗，在兩機車發生碰撞，即便人車未倒地，然以機車因瞬
    間碰撞，必產生車身晃動，而瞬間失去平衡，騎士為維持車
    身平衡，或是手臂使勁以保持平衡，或是以腳抵地以避免跌
    倒，此時即便機車未倒地，致騎士受有外顯性擦挫傷，然騎
    士因手或腳瞬間使勁，亦造成使勁部位肌肉受有挫傷，而此
    內在性傷害，非肉眼可觀察出，且所造成傷害乃不容小覷，
    此等常識為一般人所認識，被告自認具有醫學專業知識（為
    牙醫師，且曾任軍醫），更為其所知悉，則以本件二車碰撞
    後，被害人所騎乘機車雖未倒地，但機車車身傾斜四十五度
    ，而被告則人車倒地等情以觀，可推論兩車撞擊力道匪輕，
    在此情形，被害人雖未人車倒地，致受有出血性傷害，然被
    害人為免機車倒地，其勢必瞬間使勁以保持平衡，而受有內
    在性挫傷，為被告所能預見。詎被告在未確認被害人確是否
    有受傷前，自應留置現場以照料傷者，暨等待警方前來處理
    ，反而輕率地在十秒不到之極短時間內迅速駕車離去，足徵
    被告於肇事後，並未留在現場以確認被害人傷勢並即時救護
    ，即迅速離去現場，是被告對被害人受有非出血性傷害，有
    預見可能，猶恣意離去現場，是被告辯稱：無逃逸故意云云
    ，要非可採。
  (三)查證人即被害人甲○○於原審固證稱：「撞到時我還沒覺得
    我有受傷，後來才覺得手不能動」、「我有比給他看，但是
    沒有跟他說我受傷」、「我當時想車子沒有怎樣，腳有受傷
    ，所以我沒有講話，想說自認倒楣就好」、「他先說各自處
    理，然後就把車騎走」、「他騎走，我就馬上記車牌」、「
    因為我突然覺得這樣不行」（第一審嘉交簡字第四四０號卷
    第二十五頁、第二十六頁）；「下班後約四點多才去（驗傷
    ）」、「我說手舉不起來，腳有輕微擦傷」、「我當時有舉
    四十五度給他看，被告說他自己嚇呆，他沒看到也有可能」
    （第一審交訴字第六五號卷第二十一頁、第二十二頁、第二
    十三頁）等語觀之，被告辯稱肇事後認被害人已同意各自處
    理始行離去，無逃逸之故意乙節。惟查被害人甲○○當時係
    帶小孩又懷孕，突然間被逆向行車之車輛所撞而受到驚嚇，
    無法於短時間作出反應，僅稍微提起左小腿欲讓被告看，看
    被告要如何處理，結果被告就講各自負責，被害人還來不及
    表示意見，被告在不到十秒鐘未等被害人回答就迅速離去等
    情，業據證人即被害人甲○○於本院審理中證述明確，是故
    被害人於原審固稱「我當時想車子沒有怎樣，腳有受傷，所
    以我沒有講話，想說自認倒楣就好」等語，亦僅係被害人突
    然間之內在心理自然反應，被害人並無明白向被告表示其未
    受傷而同意各自負責或同意被告離去，按依一般常人類此情
    形，突然間均將受驚嚇一時無法回應，又豈能期待當時帶小
    孩又懷孕之被害人在尚未明白本件肇事原由及究竟何處受傷
    前，十秒不到之極短時間內作出判斷回應被告，然本件被告
    郤在不到十秒之極短時間內未等被害人回答，亦未留下聯絡
    方式，即迅速騎乘上開輕型機車離去，其有逃逸之意思，已
    極顯然，益徵被告所辯無逃逸故意云云，顯為卸責之詞，殊
    無足採。
  (四)綜上各情，被告駕車肇事致人受傷而逃逸犯行，事證明確，
    堪以認定。
二、核被告所為，係犯刑法第一百八十五條之四駕駛動力交通工
    具肇事致人於傷而逃逸罪。本院審酌被告駕車肇事後，於未
    確認被害人確無受傷，即駕車離去現場，事後經告知，本件
    車禍事故，已造成被害人受傷，被告即與被害人達成和解，
    並履行完畢，業據被害人撤回告訴（過失傷害部分），有嘉
    義市東區調解委員會調解筆錄、撤回告訴狀、台灣嘉義地方
    法院檢查署檢察官九十五年偵字第四八八四號不起訴處分書
    在卷可按（詳偵查卷十一、十二、十四頁）。
三、原判決以被告犯罪，尚屬不能證明，因予無罪諭知，固非無
    見。惟查：被告所為已涉犯罪，已如前述，原審未予詳察，
    仔細勾稽，遽為被告無罪諭知，依上所述，顯有未當。檢察
    官上訴意旨，指摘及此，為有理由，自應由本院將原判決撤
    銷改判。爰審酌被告肇事後，未救護傷者，反騎車逃逸，誠
    屬不該，惟念被告係因輕率未確認被害人有無受傷，即恣意
    離去現場，主觀犯意尚非重大，而被害人因本件事故所受傷
    害尚屬輕微，且被告事後，已與被害人達成和解，並履行和
    解條件完畢，並據被害人撤回告訴等一切情狀，本院從輕量
    處有期徒刑六月。另中華民國九十六年罪犯減刑條例於九十
    六年七月四日制定公布，並自九十六年七月十六日施行，被
    告本件犯行，犯罪時間於九十六年四月二十四日以前，符合
    該條例第二條第一項第三款規定應予減刑二分之一之要件，
    爰依上開減刑條例第七條之規定，就宣告有期徒刑部分，諭
    知如主文所示之減得之刑，並依該條例第九條規定，諭知易
    科罰金之折算標準。
四、關於刑法修正部分：
    按行為後法律有變更者，適用行為時之法律。但行為後之法
    律有利於行為人者，適用最有利於行為人之法律，修正後刑
    法第二條第一項定有明文。而行為人於犯罪時之刑法第四十
    一條第一項前段規定：「犯最重本刑為五年以下有期徒刑以
　　下之刑之罪，而受六個月以下有期徒刑或拘役之宣告，因身
　  體、教育、職業、家庭之關係或其他正當事由，執行顯有困
    難者，得以一元以上三元以下折算一日，易科罰金。」又行
    為時之易科罰金折算標準，修正前罰金罰鍰提高標準條例第
    二條前段（現已刪除）規定，就其原定數額提高為一百倍折
    算一日，則本件行為時易科罰金折算標準，應以銀元三百元
    折算一日，依現行法規所定貨幣單位折算新台幣條例第二條
    規定，經折算為新台幣後，應以新台幣九百元折算為一日。
    惟九十五年七月一日修正施行刑法第四十一條第一項前段則
    規定：「犯最重本刑為五年以下有期徒刑以下之刑之罪，而
    受六個月以下有期徒刑或拘役之宣告者，得以新臺幣一千元
    、二千元或三千元折算一日，易科罰金」。比較修正前後易
    科罰金折算標準，以九十五年七月一日修正施行前規定，較
    有利於被告，則本件應依修正後刑法第二條第一項前段，適
    用修正前刑法第四十一條第一項前段及罰金罰款提高標準條
    例規定，定其折算標準。
據上論斷，應依刑事訴訟法第三百六十九條第一項前段、第三百
六十四條、第二百九十九條第一項前段、刑法第二條第一項但書
、第一百八十五條之四、修正前刑法第四十一條第一項前段、修
正刪除前罰金罰鍰提高標準條例第二條、中華民國九十六年罪犯
減刑條例第二條第一項第三款、第七條、第九條，判決如主文。
本案經檢察官謝錫和到庭執行職務。
中　　華　　民　　國　　96　　年　　12　　月　　31　　日
                  刑事第三庭    審判長法　官  陳義仲
                                      法　官  蘇清水
                                      法　官  宋明蒼
以上正本證明與原本無異。
如不服本判決，應於判決送達後十日內向本院提出上訴狀，其未
敘述理由者並應於提出上訴狀後十日內向本院補提理由書（應附
繕本)。
                                      書記官  翁心欣
中　　華　　民　　國　　96　　年　　12　　月　　31　　日
附錄本案論罪科刑法條全文：
刑法第一百八十五條之四：
駕駛動力交通工具肇事，致人死傷而逃逸者，處六月以上五年以
下有期徒刑。
